臺灣臺東地方法院民事簡易判決
110年度東簡字第29號
原      告  黃志璿  
被      告  吳添成  
上列當事人間請求返還不當得利事件，經本院於民國110年9月10
日言詞辯論終結，判決如下：
    主      文
原告之訴駁回。
訴訟費用由原告負擔。
    事實及理由
壹、程序部分
一、按訴狀送達後，原告不得將原訴變更或追加他訴。但請求之
    基礎事實同一、擴張或減縮應受判決事項之聲明者，不在此
    限；又原告於判決確定前，得撤回訴之全部或一部。但被告
    已為本案之言詞辯論者，應得其同意。民事訴訟法第255條
    第1項第2款、第3款及第262條第1項定有明文。原告原起訴
    聲明請求訴外人吳添得及被告吳添成應給付原告新臺幣（下
    同）508,193元等情；嗣於民國110年1月29日以民事撤回起
    訴狀撤回對吳添得之起訴等情（詳本院卷第45頁、第46頁）
    。經核，上開對吳添得撤回起訴，因吳添得就系爭請求返還
    不當得利事件未曾於期日到場為本案之言詞辯論，是依前述
    說明，上開訴之部分撤回，於法並無不合，自應予准許。
二、按原告於判決確定前，得撤回訴之全部或一部。但被告已為
    本案之言詞辯論者，應得其同意，民事訴訟法第262條第1項
    定有明文。查本件原告於被告已為言詞辯論後，於110年5月
    27日以書狀撤回本件訴訟，但被告不同意原告撤回，有被告
    110年6月29日民事陳報狀可佐（詳本院卷第165頁），是本
    件訴訟繫屬不因原告撤回起訴而消滅，先予敘明。
三、原告經合法通知，未於言詞辯論期日到場，核無民事訴訟法
    第386條各款所列情形，爰依被告之聲請，由其一造辯論而
    為判決。
貳、實體部分
一、原告主張：其於107年9月4日向訴外人吳添得（已歿）承租
    門牌號碼臺東縣○○市○○路000號房屋之一部（如本院卷第29
    頁附圖所示，下稱系爭房屋），吳添得告知伊土地及系爭房
    屋之所有權人為弟即被告，吳添得則為管理人，被告同意出
    租予伊。109年8月間系爭房屋老舊必須修繕，原告與吳添得
    就修繕頹壞外牆、漏水及油漆等缺失為口頭協調，吳添得稱
    被告同意伊提出之施工條件（延長租約5年及降低租金），
    並稱被告表示租金是給其及吳添得之母當生活費，由吳添得
    自己決定（指降低租金與否）即可等語。原告於吳添得口頭
    承諾前開施工條件在雙方租賃合約續約時會訂定於新合約中
    （雙方租賃合約於109年12月31日到期）後，開始動工進行
    修繕。嗣吳添得於109年11月死亡，吳添得之同居人杜淑華
    告知吳添得死訊，並偕同吳添得之妹向伊索取11月房租，其
    2人宣稱其等與已故之吳添得為親屬關係，擁有房屋及土地
    繼承權。被告則向伊出示房屋稅籍證明其為房屋所有權人，
    於11月底完成續約。於議約期間，被告以人死了口頭承諾無
    效為由，不同意伊原先向吳添得所提之施工條件（即延長租
    約5年及降低租金）。原告為確認房屋、土地之所有權，經
    電話詢問財政部國有財產署，而得知該門牌號碼臺東縣○○市
    ○○路000號房屋所坐落土地分別為中華民國、臺東縣所有。
    是被告將之轉租予伊，違反國有財產法相關規範。爰依民法
    第179條之規定，請求被告給付（107年9月5日至108年9月4
    日支付72,000元，108月12月1日至109年9月10日支付6萬元
    ，109年10月、11月房屋以押金支付12,000元，共計144,000
    元）、電費(107年9月4日至109年10月間之220V電費990元、
    110V電費9,585元，109年11月（誤寫為108年10月）吳添得
    死亡暫停支付3,618元，共計14,193元)；地上物改良、修繕
    及裝修費（35萬元）等不當得利，共計508,193元【計算式
    ：144,000元＋14,193元＋350,000元＝508,193元】等語。並聲
    明：被告應給付原告508,193元。
二、被告則以：原告提出之107年9月5日至108年9月4日、108年1
    2月1日至109年11月30日房屋租賃契約書，固係伊兄長吳添
    得（已於109年11月8日過世）與原告間簽立之租賃契約，然
    原告起訴書所述其與吳添得間之對話，吳添得均未曾向伊提
    及。且吳添得僅出租系爭房屋予原告，不包含土地，此從上
    開房屋租賃契約書即可得證。至原告起訴狀所述「修繕頹壞
    的外牆、漏水及油漆」部分，其所述不實，原告修繕非因系
    爭房屋不堪居住使用，而係要將系爭房屋之鐵皮屋外觀裝潢
    成木板牆面，此由原告建置營業網頁「彩虹卷毛咖啡小農旗
    下:台東柴燒咖啡、米雪兒廚房（台東窯烤麵包、山村烘焙
    小木屋）」照片可證，原告此部分支出與房屋堪用性無關。
    系爭房屋自108年出租予原告起至原告裝潢前均未損壞，故
    吳添得不可能會幫原告出資裝潢（即降租金），自亦不可能
    同意原告所提施工條件（延長租約5年及降低租金），況吳
    添得在世時亦未曾向被告提過此事，原告起訴狀所述吳添得
    有取得被告同意等語，為原告捏造之詞。再者，吳添得向原
    告收取租金、電費之依據，係基於其與原告間簽署之房屋租
    賃契約書，並無不當得利等語抗辯。並聲明：原告之訴駁回
    。
三、得心證之理由
  ㈠按當事人主張有利於己之事實者，就其事實有舉證之責任，
    民事訴訟法第277條本文定有明文；是主張不當得利請求權
    存在之當事人，對於不當得利請求權之成立，應負舉證責任
    ，亦即，其應證明他方係無法律上之原因而受利益，致其受
    有損害。如受利益人係因給付而得利時，所謂無法律上之原
    因，係指給付欠缺給付之目的。故主張該項不當得利請求權
    存在之當事人，應舉證證明該給付欠缺給付之目的（最高法
    院99年度台上字第2071號判決意旨參照）。不當得利之類型
    ，可區分為「給付型之不當得利」與「非給付型不當得利」
    ，前者係基於有目的及有意識之給付所發生者，後者則係由
    於給付以外之行為（受損人、受益人、第三人之行為）或法
    律規定或事件所成立者；在「給付型之不當得利」之情形，
    因係自己行為致自身掌控之財產發生主體變動，是關於財產
    變動係「無法律上原因」所生之消極事實舉證困難危險，自
    應歸諸主張不當得利請求權存在之當事人，尤其就不當得利
    之成立要件（雙方間有給付關係、因給付而受益及受損、受
    益無法律上原因即給付欠缺給付目的）負舉證責任（最高法
    院102年度台上字第420號判決意旨參照）；反之，在「非給
    付型之不當得利」（權益侵害型不當得利），因係侵害歸屬
    於他人權益內容而受利益致他人受損害，而不具有取得利益
    之正當性，是於受損與受益間之損益變動具有因果關係時，
    即可認屬「無法律上原因」，倘受益人主張其有取得利益之
    法律上原因，自應由受益人就此有利於己之事實負舉證責任
    （最高法院107年度台上字第1792判決意旨參照）。本件依
    原告所主張係其自行交付款項予被告，即原告係有意識增加
    被告之財產，故本件應屬給付型不當得利，應由原告就被告
    有不當得利之成立要件乙節，負擔舉證責任，先予敘明。
　㈡次按無法律上之原因而受利益，致他人受損害者，應返還其
    利益。雖有法律上之原因，而其後已不存在者，亦同。民法
    第179條定有明文。又依不當得利之法則請求返還不當得利
    ，其得請求返還之範圍，應以對方所受之利益為度，非以請
    求人所受損害若干為準(最高法院72年度台上字第4012號判
    決意旨可資參照)。本件原告主張被告應返還上開所受領之
    租金、電費及地上物改良、修繕及裝修費等不當得利508,19
    3元，業據提出房屋租賃契約書（含房租收/付款明細欄）、
    修繕前後照片、附圖、系爭房屋房屋稅籍證明及土地登記第
    二類謄本、財政部國有財產署南區分署臺東辦事處109年12
    月15日台財產南東三字第10909124080號函及海洋委員會海
    巡署東部分署109年12月14日東署後字第1090009550號函等
    件為證（詳本院卷第9頁至第24頁、第29頁、第30頁、第31
    頁、第32頁、第49頁、第50頁），惟查，原告所謂被告受有
    508,193元之不當得利乙情，實際上係由吳添得或吳添得之
    同居人杜淑華收取上開款項，此由原告自行提出之房屋租賃
    契約所附房租收/付款明細欄上，除109年10月欄位之簽名欄
    係「吳秀英11/14」外，其餘月份皆有吳添得或杜淑華之手
    寫簽名可知（詳本院卷第14頁、第23頁），另110年4月12日
    言詞辯論期日當庭詢問原告：「（法官：……原告起訴狀所列
    金額508,193元（含原告自陳暫停支付電費之3,618元），依
    卷內資料，均係由吳添得向原告收取或由吳添得與原告間之
    約定，而原告已於110年1月28日撤回對吳添得之起訴，則此
    部分向被告吳添成請求之依據為何？有何資料證明吳添得所
    受領之上開不當得利金額最後歸屬於被告吳添成？）我們第
    一次簽約是107年到108年9月，在108年11月續租時，我們支
    付租金的方式有時候是我用匯款的方式先匯給吳添得(因為
    當時我人不在臺東無法親自給吳添得)，之後等遇到吳添得
    的時候再請吳添得於房租收付款明細欄上簽收，我有時候會
    提前或延後給吳添得房租及電費。第一次租賃契約是在108
    年9月結清，當時租金及電費是給吳添得的同居人杜淑華簽
    收。第二份租約從109年6月份開始我比較少住臺東，給付房
    租部分也是跟之前一樣有時候用匯款的有時候交給吳添得，
    有時候交給吳添得同居人杜淑華，因為我人不在臺東我無法
    抄電錶，當月給付租金會把電費扣除，下個月我回來臺東的
    時候我會抄電錶把上個月沒有給付的電費一起給吳添得…。
    另我要提出書狀之前說今日要補的修繕費用相關證據(庭呈
    估價單金額為385,000元)」，有本院言詞辯論筆錄在卷可稽
    （詳本院卷第135頁），顯見該筆508,193元中之租金（144,
    000元）及電費（14,193元）部分，或係由吳添得所收取，
    或係由吳添得同居人杜淑華代吳添得收取，被告並無不當得
    利可言。而原告所主張之修繕及裝修費35萬元，亦係由原告
    支付予安儀工程行，並非由被告收取，有原告提出之估價單
    在卷（詳本院卷第142頁）。且迄至本件言詞辯論終結時止
    ，關於吳添得所受領之租金144,000元最後歸屬於被告、原
    告有給付電費5,277元【計算式：14,193元-8,916元】予吳
    添得且吳添得所受領之5,277元最後歸屬於被告等部分，均
    未據原告舉證以實其說。依前開規定及說明，依民法不當得
    利法律關係請求返還不當得利，其得請求返還之範圍，應以
    對方所受之利益為限，非以請求人所受損害若干為準，被告
    既非上開508,193元之實際受領人，自不因原告將款項給付
    予吳添得、杜淑華而使被告受有利益，是原告主張被告受有
    利益即508,193元，尚不足採，應予駁回。此外，依原告提
    出之108年12月1日至109年11月30日房屋租賃契約書記載，
    原告僅向訴外人吳添得承租門牌號碼臺東縣○○市○○路000號
    房屋，未包含房屋坐落土地，有房屋租賃契約書在卷可佐（
    詳本院卷第16頁。107年9月5日至108年9月4日房屋租賃契約
    書未記載出租標的），而系爭房屋之房屋稅納稅義務人為被
    告，亦有房屋稅籍證明書可查（詳本院卷第94頁）。基此，
    原告主張吳添得、被告將非其所有之國有土地轉租予伊，違
    反國有財產法相關規範，而受有不當得利，即與事證不符，
    難認可採，附此敘明。
  ㈢綜上所述，原告未舉證以證明被告因其給付而受有利益，自
    難認被告有何自原告處受有利益之情事，應無成立民法不當
    得利可言。從而，原告依據民法不當得利規定請求被告返還
    所受利益508,193元，為無理由，應予駁回。
四、本件事證已臻明確，兩造其餘攻擊防禦方法及證據，核與判
    決之結果不生影響，爰不一一論列，併此敘明。
五、訴訟費用負擔之依據：民事訴訟法第78條。
中　　華　　民　　國　　110 　年　　10　　月　　8 　　日
                  臺灣臺東地方法院臺東簡易庭　
　　　　　　　　　            法  官　吳俐臻
以上正本係照原本作成。
如不服本判決，應於判決送達後20日內向本院提出上訴狀，同時
表明上訴理由（應按他造當事人之人數檢附繕本）。
中　　華　　民　　國　　110 　年　　10　　月　　8 　　日
                              書記官  王品涵